【裁判字號】    98,上訴,608
【裁判日期】    981118
【裁判案由】    違反貪污治罪條例
【裁判全文】
臺灣高等法院臺南分院刑事判決         98年度上訴字第608號
上  訴  人  臺灣雲林地方法院檢察署檢察官
被      告  甲○○
選任辯護人  林德昇律師
            謝耿銘律師
            蔡易紘律師
被      告  丙○○
選任辯護人  郭俊廷律師
被      告  丁○○
選任辯護人  林彥百律師
被      告  乙○○
選任辯護人  尤榮福律師
上列上訴人因被告等違反貪污治罪條例案件，不服臺灣雲林地方
法院九十七年度訴字第五一二號中華民國九十八年四月十五日第
一審判決（起訴案號：臺灣雲林地方法院檢察署九十六年度偵字
第六二七六、六三一六號；九十七年度偵字第三三一、二三００
號），提起上訴，本院判決如下：
    主  文
上訴駁回。
    理  由
一、公訴意旨略以：(一)被告甲○○於民國八十七年三月一日至九
    十五年二月二十八日任雲林縣口湖鄉鄉長。九十一年間向同
    案被告丙○○借得二百萬元未還。九十二年間，口湖鄉公所
    獲得經濟部水利署補助二千四百萬元建築下宜梧地區排水工
    程後，甲○○在其雲林縣四湖鄉○○村○○路一百號住處，
    同意以將於九十二年九月十九日公開招標、預算金額二千四
    百萬元之『雲林縣口湖鄉下宜梧抽水站(四)抽水站新建工程』
    （下稱『下宜梧抽水站工程』）中之回扣抵償丙○○之上開
    債務，並由丙○○施作該工程中之土木工程部分，丙○○亦
    同意甲○○之提議，二人即共同基於建築並經辦公用工程收
    取回扣之犯意聯絡，約定由丙○○尋找廠商投標、施作該工
    程中之土木工程部分，並由丙○○向包商收取該工程款中一
    定之比例作為回扣，以其中二百萬元抵償被告甲○○之債務
    ，所餘五十萬元則由被告甲○○取得；而戊○○於九十二年
    九月間得知該工程之招標事宜，並獲悉工程中之土木工程將
    由丙○○施作後，即與丙○○接洽、磋商，以下宜梧抽水站
    工程中土木工程費用一千七百萬元之十八％（即二百五十五
    萬元）作為回扣，而以整數二百五十萬元支付。協議完成後
    ，丙○○即偕同戊○○前往雲林縣四湖鄉○○村○○路一百
    號甲○○住處告以上情，三人完成協議，戊○○則於標得工
    程後，先後於九十二年十一月十二日、九十三年三月二十三
    日、九十三年五月三十一日、九十三年八月二十五日、九十
    三年十一月十九日、九十三年十二月二十四日在高雄市○○
    區○○街十九號忠庭公司營業處斜對角、下宜梧抽水站工程
    工地或口湖鄉○○村○○路二十七號丙○○住處等地點交付
    上開工程回扣合計二百五十萬元予丙○○，再由丙○○將其
    中五十萬元交與甲○○。因認被告甲○○、丙○○共同涉犯
    貪污治罪條例第四條第一項第三款之經辦公用工程收取回扣
    罪嫌。(二)雲林縣口湖鄉公所辦理下宜梧抽水站工程之「委託
    專案管理案」（監造）公開招標。被告丁○○得知該委託專
    案管理案之公開招標事宜後，因本身並無專門技術人員證照
    ，遂基於意圖影響採購結果並獲取不當利益之犯意，與經常
    合作之被告乙○○磋商後，向乙○○表示借用恆星工程顧問
    有限公司（下稱恆星公司）牌照名義及證件標取該專案管理
    案，並以支付得標金額之十五％作為借牌之代價（俗稱「牌
    稅」），乙○○則同意並容許丁○○借用恆星公司牌照及證
    件參加投標。嗣於九十二年十月九日下午三時三十分許，丁○○以恆星公司牌照及證件投標，並以工程預算金額二千四
    百萬元之一點四％即三十三萬六千元得標。因認被告丁○○
    、乙○○分別涉犯政府採購法第八十七條第五項前段、後段
    之妨害投標罪嫌等語。
二、按犯罪事實應依證據認定之，無證據不得認定犯罪事實；不
    能證明被告犯罪者，應諭知無罪之判決，刑事訴訟法第一百
    五十四條第二項、第三百零一條第一項分別定有明文。又認
    定不利於被告之事實，須依積極證據，苟積極證據不足為不
    利於被告事實之認定時，即應為有利於被告之認定，更不必
    有何有利之證據，最高法院著有三十年上字第八一六號判例
    意旨可資參照。再按事實之認定應憑證據，如未能發現相當
    證據，或證據不足以證明，自不能以推測或擬制之方法，為
    裁判基礎，最高法院另著有四十年臺上字第八六號判例意旨
    足供參照。復按認定犯罪事實所憑之證據，雖不以直接證據
    為限，間接證據亦包括在內；然而無論直接或間接證據，其
    為訴訟上之證明，須於通常一般之人均不致有所懷疑，而得
    確信其為真實之程度者，始得據為有罪之認定，倘其證明尚
    未達到此一程度，而有合理之懷疑存在，無從使事實審法院
    得有罪之確信時，即應由法院諭知被告無罪之判決，最高法
    院著有七十六年臺上字第四九八六號判例意旨可資參照。
三、公訴人認被告甲○○、丙○○共同涉有貪污治罪條例第四條
    第一項第三款之經辦公用工程收取回扣罪嫌，無非係以被告
    甲○○、丙○○之陳述（含證詞）；證人戊○○、陳李英美
    、壬○○之證述；合作金庫銀行三民分行忠偉有限公司及謝
    宏炅帳戶、陽信商業銀行左營分行吳美嬌及忠庭有限公司帳
    戶、臺北富邦商業銀行鼓山分行「雙彥機械有限公司」帳戶
    等存摺交易明細；下宜梧抽水站工程成本分析表；臺灣雲林
    地方法院民事執行處九十二年六月十八日及三十日雲院慶民
    執己決字第九二─二０二八號函及通知；瑋勁營造股份有限
    公司（下稱瑋勁公司）ＤＦ00000000號發票（九十
    三年十二月份，金額二千二百七十九萬元）、銷貨退回進貨
    退出或折讓證明單等為證。另公訴人認被告丁○○、乙○○
    涉有違反政府採購法第八十七條第五項前、後段之妨害投標
    罪嫌，無非係以被告丁○○、乙○○之陳述、證人己○○、
    庚○○、李建國之證述、下宜梧抽水站工程之統包工程設計
    研商會議、預算書審查會、檢討會等會議或各次之現地會勘
    紀錄、下宜梧抽水站工程及該工程「委託專案管理」案上網
    公開招標之網頁資料等為證。訊據被告甲○○、丙○○、丁○○、乙○○均堅決否認有公訴人所指之犯行，被告甲○○
    辯稱伊未向丙○○借貸二百萬元，更未與丙○○合意收取戊○○之回扣等語；被告丙○○辯稱伊與戊○○為系爭工程合
    作承包商，利害關係一致，屬行賄之一方，並非與被告甲○○為收受工程回扣之他方共犯，其犯行應係觸犯貪污治罪條
    例第十一條之行賄罪。又伊在偵查中已自白犯行，並因而查
    獲被告甲○○之貪污犯行，應依法免除其刑等語。被告丁○○辯稱伊因本身無專門技術人員證照，故與乙○○合作，以
    恆星公司名義標得下宜梧抽水站工程之專案管理案，伊係協
    助恆星公司得標，而非純粹借牌等語；被告乙○○辯稱恆星
    公司參與本案工程，確實由伊親自參與投標及施作，工程的
    報酬、分派也是由恆星公司負責，伊與丁○○合作標得工程
    後，參與工程之大部分工作，並非單純借牌，伊等並未違反
    政府採購法之相關規定等語。
四、本案所引用之下列供述及非供述證據，經本院依法踐行調查
    證據程序時，檢察官、被告及選任辯護人均同意各該證據之
    證據能力，且亦查無依法應予排除之情形，應認均具有證據
    能力，合先敘明。
五、本院經查：
（一）同案被告丙○○固供稱被告甲○○於九十一年間，因子女
      名下不動產為法院強制執行，因而向其借貸二百萬元等語
      ，但為甲○○所否認；查，(一)甲○○之女王素娟固曾於九
      十二年間，遭雲林縣口湖鄉農會聲請查封拍賣其所有坐落
      雲林縣口湖鄉○○○段三三四─一０地號土地，嗣由甲○○之子王朝建以四百五十七萬三千元得標。然上開購地之
      資金除自備之擔保金九十二萬元折抵部分價款外，不足之
      尾款三百六十五萬三千元部分，則係由案外人李佩芬於九
      十二年六月二十六日以榮隆木材行名義，直接匯入王朝建
      開立於雲林縣口湖鄉農會設立之０七四０五─一─０帳戶
      內等情，此有王朝建上開存摺及交易明細資料乙份、臺灣
      雲林地方法院民事強制執行案款收據二紙、雲林縣政府營
      利事業登記證一紙在卷可稽（見原審卷二第二十五頁至二
      十九頁）。丙○○供稱甲○○向其借款二百萬元，以作為
      買回土地之資金一節，已難信為真實。(二)甲○○之子王朝
      建買回系爭土地之時間係在九十二年六月間，而債權人雲
      林縣口湖鄉農會與債務人王素娟間清償債務強制執行事件
      案號為九十二年度執字第二０二八號（見上開臺灣雲林地
      方法院收據案號欄），足認雲林縣口湖鄉農會聲請法院強
      制執行之時間亦係在九十二年間。甲○○自無可能在九十
      一年間即預知女兒王素娟所有土地將於九十二年間被債權
      人聲請法院強制執行，並向丙○○借款以買回上開土地之
      可能。(三)衡諸一般經驗法則，貸與人為免將來求償無門，
      均會要求借用人簽立相關借款證明，更何況二百萬元並非
      小數目。丙○○曾為村長，社會經驗豐富，斷無逕以現金
      貸與他人，而未保存任何可供催討之證據之理。然丙○○
      始終未能提出任何借款二百萬元予甲○○之證據，顯與一
      般常情不符。(四)丙○○固供稱貸與甲○○之二百萬元係其
      向案外人陳嘉政（已歿）借貸云云；但陳嘉政之妻即證人
      陳李英美於調查、偵訊時分別供稱：「我只知道他最多曾
      單筆向我先生借款五十萬元，……至於丙○○後來向我先
      生借款等詳情，因為我先生都不讓我知道，所以我並不清
      楚，……」（見九十六年度偵字第六二七六號偵查卷第一
      百四十一頁）、「我丈夫在李騰明（應為丙○○之誤繕）
      開口說要借兩百萬元時，我丈夫有跟我講這件事情，我有
      跟我丈夫說不可以借他，但我丈夫後來有無把錢拿給丙○○我不知道，後來我丈夫沒有再說這件事情了。」（見同
      卷第一百四十四頁）。可見證人陳李英美對其配偶陳嘉政
      與丙○○間之金錢借貸關係並不清楚，也不知道陳嘉政有
      無將二百萬元借給丙○○，自無從據以推斷丙○○有向陳
      嘉政借款二百萬元之事實。又依陳李英美於偵訊時供述借
      與李明滕之錢係由口湖鄉農會及北港土地銀行領出（見同
      卷第一百四十四頁）；惟經原審向台灣土地銀行北港分行
      及口湖鄉農會函查陳嘉政九十一年存款帳戶交易明細，並
      經台灣土地銀行北港分行以九十七年十二月十一日北港存
      字第０九七００００六０八號函及雲林縣口湖鄉農會以九
      十七年十二月十五日口農信字第０九七０００五九一八號
      函覆及檢附之資料所示（見原審卷二第六十九頁至第七十
      五頁），陳嘉政九十一年間於台灣土地銀行北港分行及雲
      林縣口湖鄉農會銀行，均無二百萬元之提款紀錄，且其帳
      戶內餘額至多僅有數十萬元，足認陳嘉政應無借款二百萬
      元予丙○○之能力。綜上所述，足認丙○○供稱甲○○在
      九十一年間因子女之不動產遭法院強制執行，因而向其借
      貸二百萬元云云，顯非真實。
（二）關於回扣金額之磋商過程，丙○○於調查時供稱：戊○○
      可能向甲○○或其他人打聽後，主動向伊表示願意支付二
      百五十萬元回扣，伊才被動同意（見九十六年度偵字第六
      二七六號偵查卷第一百五十二頁背面）；於偵訊時改稱伊
      私下先與甲○○達成工程回扣是二百五十萬元，之後戊○○與伊在甲○○家中，三人再談好二百五十萬元之回扣（
      見九十七年度偵字第三三一號卷第三十九頁）；嗣於原審
      時結稱伊與戊○○一起承攬本件工程，商談回扣時甲○○
      未在場，但伊有向戊○○表示甲○○要二百五十萬元之回
      扣（見原審卷一第二百頁）。就回扣金額二百五十萬元究
      竟是戊○○自行打聽後主動向丙○○表示願意支付，或係
      丙○○與戊○○在甲○○家中與甲○○共同達成合意，或
      僅係丙○○、戊○○私下達成協議，甲○○根本未在場等
      情，丙○○於前開調查、偵訊及原審時之陳述反反覆覆且
      前後矛盾。若丙○○所述回扣一事為真實，其對於何人於
      何時、何地、如何議定回扣、金額為何等重要之點，乃親
      身經歷且見聞之人，斷無對此重要之點，供述如此南轅北
      轍之理。證人戊○○於偵訊時供稱：二百五十萬元不是伊
      主動向丙○○表示，而是討價還價的結論。討價還價的過
      程詳如伊在九十六年八月七日的筆錄所載（見九十六年度
      偵字第六二七六號偵查卷第一零九頁）；於原審時亦證稱
      ：伊與丙○○一開始是談比例，因比例金額談不攏，後來
      把丙○○承包土木部分之金額扣除，才達成二百五十萬元
      等語（見原審卷一第二百零一頁）。戊○○之證述核與丙○○上開說詞明顯不同。果二百五十萬元回扣係用以抵償
      甲○○之債務，丙○○直接告知戊○○回扣金額為甲○○
      之借款另加五十萬元即可，討價還價顯然多此一舉。甚者
      ，丙○○於原審一方面證述有帶戊○○到甲○○家一次，
      戊○○沒說什麼，後來再帶去公所一次。第二次在公所時
      戊○○只跟甲○○打招呼，也沒說什麼。一切事情都是其
      跟甲○○接觸的；另一方面卻又證述其當時住院，不清楚
      甲○○如何幫助戊○○標得系爭工程，是甲○○和戊○○
      自己交接好的等語（見原審卷一第一百九十八頁至一百九
      十九頁）。顯見丙○○供述反反覆覆。況戊○○於原審時
      亦證述伊沒到過甲○○家，只有某次開完會離開會議室時
      ，丙○○帶伊到鄉長辦公室介紹與甲○○認識，雙方見面
      只有二、三分鐘就離開，固有遞名片，但只是禮貌的拜訪
      ，沒有談到工程等語。下宜梧抽水站工程公開招標，伊係
      依照網路公告資料去投標，投標結果得標，伊認定丙○○
      幫忙得標，丙○○如何幫忙得標，並不清楚等語（見原審
      卷一第二百零二頁背面至二百零三頁背面）。綜上所述，
      顯見戊○○根本不認識且未曾與甲○○接觸，更遑論謀議
      回扣及如何幫忙得標之事。而對照丙○○前開不知道甲○○如何幫助戊○○拿到上開工程，係甲○○與戊○○交接
      好，其當時住院等語。益徵丙○○證述與甲○○、戊○○
      在甲○○家中磋商回扣事宜，並由丙○○幫忙戊○○取得
      下宜梧抽水站工程等情，顯然不實。
（三）證人戊○○雖證述確實有支付丙○○共二百五十萬元金錢
      ，並提出合作金庫銀行三民分行忠偉有限公司及謝宏炅帳
      戶、陽信商業銀行左營分行吳美嬌及忠庭有限公司帳戶、
      台北富邦商業銀行鼓山分行雙彥機械有限公司帳戶等存摺
      交易明細為證（見九十六年度偵字第六二七六號偵查卷第
      八十五頁至九十八頁）；但被告丙○○於原審經檢察官詰
      問時證稱：「問：（戊○○說有一次他是在高雄市○○區
      ○○街十九號忠庭公司營業處斜對角有拿一百萬元給你，
      是否屬實？）但是究竟拿這些錢的用途我也忘記了，時間
      太久了我不記得了，因為我有時是跟他拿工程款，有時是
      拿板模、鋼板的錢由我要付」。「問：（所以這些錢的用
      途你分不清楚？）我分不清楚」。「問：（那你怎麼知道
      你拿二百五十萬元？）是戊○○說有拿二百五十萬元給我
      ，但是我實際只拿二百萬元。」（見原審卷一第一百九十
      四頁背面至一百九十五頁）。是依丙○○證述，其曾多次
      向戊○○收取款項，包括工程款、板模、鋼板的錢，到底
      錢的用途為何，其也分不清楚，至於收取戊○○之回扣二
      百五十萬元亦是戊○○自己說的，可見戊○○自上開存摺
      交易明細提領之二百五十萬元是否確為回扣，已非無疑。
      況且，就九十三年三月二十三日戊○○自合作金庫三民分
      行謝宏炅帳戶轉帳二十萬元至壬○○高雄郵局帳戶部分，
      固據證人壬○○承認確有代轉該二十萬元予丙○○，惟證
      人壬○○於偵訊時證稱：交這一筆二十萬元款項給丙○○
      ，是因為要給模板工的訂金，戊○○確實沒有跟我講這一
      筆現金的用途，是我自己想說要給模板工的，因為那時還
      在談模板的施工金額等語（見九十六年度偵字第六二七六
      號偵查卷第六十三、六十四頁）。依壬○○之證言，亦不
      能證明代轉之二十萬元，為回扣之一部分。戊○○於調查
      時供稱支付丙○○之回扣二百五十萬元一事，均是與丙○○約定，交付對象也都是丙○○，開標前及得標後均未與
      口湖鄉公所人員或甲○○接觸，只有找丙○○做為付款與
      協商的窗口（見九十六年度偵字第六二七六號偵查卷第八
      十頁）；於原審經檢察官詰問時證稱：「問：（你知道這
      些錢要給誰？）談這件事我的窗口只有他，我不知道他要
      跟任何人合作，在討論過程我也不便問他錢要給誰，一般
      大概也不會這樣問，這只有我們二人對話。」（見原審卷
      一第二百零一頁）。縱然丙○○確實與戊○○約定須給付
      一定金錢，戊○○亦如數交付予丙○○，惟此至多僅屬渠
      等間之不法行為，自不足為甲○○有何收取回扣犯行之證
      據。矧丙○○供承與戊○○原約定，交付甲○○之回扣係
      與戊○○約定按比例分配，其應負責之金額應為一百萬元
      左右（見本院卷第二百十二頁背面）；然據戊○○證稱應
      交付之回扣二百五十萬元係由其支付。李明滕與戊○○就
      回扣之金額應由何人支付，每人應負擔之金額亦不相符，
      丙○○供承甲○○請求之回扣二百五十萬元一節，自屬不
      能證明。此外，亦查無其他積極證據足以證明甲○○有何
      收取回扣或與丙○○有何犯意聯絡及行為分擔之犯行，其
      犯罪不能證明，自應諭知無罪之判決。
（四）被告甲○○收取回扣部分既然不能證明，公訴人認甲○○
      應成立貪污治罪條例第四條第一項第三款之經辦公共工程
      收取回扣罪，自屬不能成立。又甲○○既不成立經辦公共
      工程收取回扣罪，丙○○與甲○○自不可能成立共同正犯
      。至丙○○向戊○○收取金錢，是否成立詐欺取財或其他
      罪名，因非同一事實，應由檢察官另行偵查，附此敘明。
六、次查：
（一）政府採購法第八十七條第五項前段規定「意圖影響採購結
      果或獲取不當利益，而借用他人名義或證件投標」以及同
      條項後段規定的「意圖影響採購結果或獲取不當利益，而
      容許他人借用本人名義或證件參加投標」，所要規範的不
      僅是一方擁有投標牌照，卻只是出借牌照而不執行業務，
      另一方未擁有投標牌照，卻實際負責執行業務，且尚須行
      為人「意圖影響採購結果或獲取不當利益」。易言之，政
      府採購法第八十七條第五項所謂「借牌陪標」禁止之規定
      ，主觀上須有影響採購結果或獲取不當利益之不法意圖，
      客觀上須有單純借用或容許他人借用他人或本人名義或證
      件參加投標之行為，亦即並無投標之真意而參與投標，此
      項主客觀要件需依積極證據認定之。
（二）被告丁○○於調查及偵訊時供述：在網站上看到口湖鄉公
      所「下宜梧抽水站新建工程」專案管理業務的標案，所以
      找乙○○合作，以恆星公司名義投標，得標後由我們派一
      個人擔任品管人員掛在恆星公司，簡單的監造業務由我們
      派人負責監造，至於結構部分則必項由乙○○親自到場查
      看，扣除恆星公司的營業稅十五％，我們派駐的品質人員
      的證照費五千元以外，盈虧各負責一半等語（見九十六年
      度偵字第六三一六號卷第一百二十八頁至一百四十八頁）
      。被告乙○○於調查及偵訊時供述：我知道標案資訊是同
      業丁○○告知且我從網站上搜尋瞭解，我有實際承攬專案
      管理，我負責審查統包商設計圖說、整個案件的土木建築
      的專案管理；在這個標案內，我負責簡報及技師相關執行
      業務，填寫標函、製作企劃書、投標、聘請現場監工都是
      丁○○負責辦理；我借牌給丁○○得標上述工程管理標案
      ，我收取百分之十五的牌稅，但是因為我有參與簡報，再
      加上我有執行技師業務，所以是百分之二十五，大約為七
      千五百元，另外我還可以請領出差費用，每次五千元，大
      約有十萬元，但是請款幾次我忘記了；我認為借牌的意思
      是我將公司印章交給他人去投標，所有的業務都是借用的
      人去處理，技師本人也不用出面去看，但是這個案件技師
      的業務部分，我要去親自執行業務，也有去現場等語（見
      九十六年度偵字第六二七六號卷第六十八頁至七十二頁）
      。被告丁○○、乙○○於原審為證人時亦為如此之證述（
      被告丁○○部分見原審卷一第二百三十七頁至第二百三十
      八頁背面；被告乙○○部分見同卷第二百二十五頁背面至
      第二百三十頁）。根據被告丁○○、乙○○二人之陳述，
      二人係合作承攬下宜梧抽水站工程「委託專案管理案」，
      核與一般【借牌】不同。另證人己○○於調查時證述：嵩
      豐工程顧問公司（下稱嵩豐公司）與恆星公司合作得標承
      攬的三件工程專案管理業務，抽水站、排水溝等二件工程
      專案管理業務，在抽水站那件工程綁鋼筋的時候，有載恆
      星公司負責人乙○○去工地現場一次，排水溝那件則曾經
      載乙○○去工地看過綁鋼筋、模板、基椿、混凝土澆灌情
      形；丁○○於在調查站接受詢問所供述在九十二年間與恆
      星公司負責人乙○○合夥以恆星公司名義得標承攬「厝仔
      排水」、「下宜梧抽水站」工程之專案管理，所言屬實等
      語（見九十七年度偵字第三三一號卷第四至九頁）。證人
      辛○○於調查時證述：嵩豐公司原本有意投標，並開始製
      作相關投標計畫及文件，惟這段期間該公司老闆陳慶忠過
      世，造成該公司原本已經寫妥的計畫書因沒有技師而無法
      投標，所以我妹妹丁○○就找上恆星公司的乙○○共同參
      與投標；我替丁○○前往口湖鄉公所開會，開會內容向乙○○或是丁○○報告；由嵩豐工程顧問公司的員工己○○
      及「老賴」載乙○○去看工地，所以我認為工地現場都是
      乙○○負責的等語（見九十六年度偵字第六三一六號卷第
      一五０至一五九頁）。證人李建國於調查、偵訊時證述：
      我所接觸的專案管理公司人員是乙○○；我都是直接與乙○○接觸，因此我認為監工就是乙○○；乙○○承攬上述
      工程委託專案管理，有協助口湖鄉公所辦理前述工程驗收
      ；我有見過乙○○很多次，他會來監工，還有預算書審查
      協調會也有來，機器要出廠時，他也有會請技師一起去查
      看型號是不是符合等語（見九十六年度偵字第六三一六號
      卷第四十九至五十四頁）。證人己○○於原審復結稱：「
      問：（你負責何工作？）這個案件當初是和恆星公司吳技
      師共同配合，整個是統包專案管理，我們負責審查統包商
      送來的預算書、圖，因為這是統包案件，故要求我們公司
      要看過廠商送來的書面資料，看過後我們要提出意見再送
      給吳技師，吳技師看過後再發文給公所」、「問：（你知
      道本案你跟恆星公司之間是什麼關係？）我個人覺得應該
      是共同合作承攬案件，因為整個案件從開標到結束，每個
      環節或是開會或現場督導、施工監造，我們公司都有派人
      會同吳技師一起下去。」、「問：（你知道乙○○去過幾
      次？）只要我去過工地他都有去，我們公司有去也都載吳
      技師一起去，他下去的頻率應該很常」、「問：（審查統
      包商預算書、監造作業，是嵩豐公司或是恆星公司要做？
      ）這部分二個公司都有處理，因為吳技師認為是二家公司
      協議共同承攬，所以要求我們要先看書面資料，書面資料
      看完後將自己意見條列出，再送給吳技師，吳技師再根據
      書面資料及我們的意見再核對內容，核對後他再發文給公
      所。」、「問：（你知否丁○○跟恆星公合作的情事？）
      她有跟我說是屬合作性質，但細節不曉得。」、「問：（
      如何合作是否知道？）共同承攬案件，共同協助業務上的
      作業。」、「問：（以你瞭解，是丁○○跟恆星公司借牌
      ，還是找他一起合作？）我所知是要以合作模式來做。」
      （見原審卷一第二百零六頁至二百一十頁背面）。依上開
      己○○、庚○○、李建國三位證人之證述，可以證實被告
      丁○○、吳誌椋二人係合作承攬該工程管理一事。被告丁○○、吳誌椋既係分工合作關係，與一般借用他人公司之
      名義及證件參加投標不同，揆諸前開說明，自不合於政府
      採購法第八十七條第五項犯罪構成要件。
（三）至證人庚○○及李建國雖曾於偵查中供稱系爭工程之經費
      估算表係丁○○所製作，唯查，庚○○為系爭工程工作計
      劃書之負責人，而其於原審明確結證偵查中指述經費估算
      表係丁○○所製作係錯誤，並證述：「我回想後，這資料
      是從以前規劃案找出來的，我也不要冤枉別人，實際上數
      據、表都在這裏，這與我做的計劃書都是一致的。」（見
      原審卷一第二百二十頁）。「（本案工程概算表你是如何
      來的？）……列項目有時要訪價，……，抽水站要做土木
      部分，要有抽水機組、撈污機、抽水馬達，水電等等這是
      整套的，……。」（見同上卷第二百二十一頁）。按製作
      工程經費概算表須有相當之專業，尤需有相關之文件資料
      憑參。證人庚○○於偵查中逕指丁○○為概算表之製作已
      乏依據；其供稱未付報酬，更不符客觀現狀，實係根本無
      委製之事實，是以被詢及「報酬」時，庚○○只得說無報
      酬，避免續追金額流向之窘境；復庚○○又稱直接依丁○○概算之金額向上級爭取經費，此更足徵所謂由丁○○製
      作乙事為虛，蓋經費概算如此重要之流程，斷無可能交由
      不具電機等專業且手無憑據之丁○○製作後即逕向上級爭
      取經費之理。庚○○於偵查中之證述悖於經驗法則，更徵
      庚○○等於偵查中之供述，不足資為認定被告丁○○、乙○○之不利證據。
（四）按政府採購法第八十七條第五項之借用他人名義參加投標
      及容許他人借用本人名義參加投標等罪，須行為人主觀上
      有影響採購結果或獲取不當利益之意圖，已如前述，而依
      公訴人所舉之證據，既難認被告丁○○、乙○○確有影響
      採購結果或獲取不當利益之意圖，自無違反政府採購法之
      可言。此外，復查無其他積極證據足認被告丁○○、乙○○有何違反政府採購法之犯行，揆諸前揭規定及判例意旨
      ，既不能證明被告犯罪，自應諭知被告丁○○、乙○○無
      罪判決。
七、從而，原審以被告甲○○、丙○○、丁○○、乙○○四人之
    犯罪不能證明為由，予被告四人無罪之諭知，其認事用法均
    無違誤。檢察官上訴意旨略以：(一)被告甲○○於九十一年間
    向同案被告丙○○借得二百萬元未償還，於九十二年間，口
    湖鄉公所獲得經濟部水利署補助二千四百萬元建築下宜梧地
    區排水工程後，被告甲○○在其雲林縣四湖鄉○○村○○路
    一百號住處，同意以將於九十二年九月十九日公開招標、預
    算金額二千四百萬元之下宜梧抽水站工程中之回扣抵償同案
    被告丙○○之上開債務，並由丙○○施作該工程中之土木工
    程部分，丙○○亦同意甲○○之提議，渠等即共同基於建築
    並經辦公用工程收取回扣之犯意聯絡，約定由丙○○尋找廠
    商投標、施作該工程中之土木工程部分，並由丙○○向包商
    收取該工程款中一定之比例作為回扣，以其中二百萬元抵償
    被告甲○○之債務，所餘五十萬元則由被告甲○○取得；而
    戊○○於九十二年九月間得知該工程之招標事宜，並獲悉工
    程中之土木工程將由丙○○施作後，即與丙○○接洽、磋商
    ，以下宜梧抽水站工程中土木工程費用一千七百萬元之十八
    ％（即二百五十五萬元）作為回扣，而以整數二百五十萬元
    支付。協議完成後，丙○○即偕同戊○○前往雲林縣四湖鄉
    ○○村○○路一百號被告甲○○住處告以上情，三人完成協
    議，戊○○則於標得工程後，先後於九十二年十一月十二日
    、九十三年三月二十三日、九十三年五月三十一日、九十三
    年八月二十五日、九十三年十一月十九日、九十三年十二月
    二十四日在高雄市○○區○○街十九號忠庭公司營業處斜對
    角、下宜梧抽水站工程工地或口湖鄉○○村○○路二十七號
    丙○○住處等地點交付上開工程回扣合計二百五十萬元予丙○○，再由丙○○將其中五十萬元交與甲○○等情，業據證
    人丙○○、戊○○於偵訊及法院審理中證述屬實，並有合作
    金庫銀行三民分行忠偉有限公司及謝宏炅帳戶、陽信商業銀
    行左營分行吳美嬌及忠庭有限公司帳戶、台北富邦商業銀行
    鼓山分行雙彥機械有限公司帳戶等存摺交易明細及鈞院民事
    執行處九十二年六月十八日、三十日雲院慶民執己決字第九
    二─二０二八號函及通知等證據附卷可資佐證，原審認定甲○○有無為籌資買回土地資金而向丙○○借款二百萬元一事
    屬不能證明，又認定丙○○前後供述不一，無從相信丙○○
    所述甲○○同意其向戊○○收取回扣二百萬元作為抵債云云
    ，顯與上開事實相悖等情，故認原審判決諭知被告甲○○無
    罪判決，乃對明顯之客觀事證，視而不見，又缺證據與證據
    關連性連貫後認定事實之基礎經驗，竟以毫無論理依據之說
    詞，認定被告無罪，其判決謬誤，至為明顯。(二)被告丙○○
    既坦承有收受上開回扣二百五十萬元之行為，縱收受該筆款
    項之源由係用以抵償與甲○○間私人債務，仍無礙其與甲○○間共同基於建築並經辦公用工程收取回扣之犯意聯絡，而
    向包商戊○○收取該工程款中一定之比例作為回扣之貪污犯
    行。(三)被告丁○○基於意圖影響採購結果並獲取不當利益之
    犯意，向被告乙○○借用恆星公司牌照名義及證件標取本件
    專案管理案，並以支付得標金額之十五％作為借牌之代價，
    乙○○則同意並容許丁○○借用恆星公司牌照及證件參加投
    標，最後果由丁○○以工程預算金額二千四百萬元之一點四
    ％即三十三萬六千元得標等情，與證人庚○○於偵查中證稱
    ：其係委託丁○○製作本件經費概算表，並直接依該概算金
    額向上級爭取經費等語若合符節，並有下宜梧抽水站工程及
    該工程「委託專案管理」案上網公開招標之網頁資料等證據
    在卷可稽，原審以證人林明源、辛○○、李建國於偵訊中維
    護丁○○、乙○○之證言為據，而諭知渠等無罪，有認定事
    實之違誤。原判決認事用法既有違誤，應予撤銷改判等語。
    惟查，(一)上訴意旨認被告甲○○收取回扣之情事，無非以同
    案被告丙○○一人之供述為據。然丙○○供承甲○○向其借
    貸二百萬元之時間與甲○○女兒房屋遭拍賣之時間前後不符
    ，對於二百萬元又未能提出證明，自不能依其供承即認甲○○有向其借貸二百萬元。又丙○○之供述不僅與證人戊○○
    供詞明顯不符，且自身供詞亦有諸多前後矛盾之處，並與常
    情不合，若丙○○所述為真，則丙○○自係親身經歷且見聞
    之人，斷無就有關回扣重要之點供述南轅北轍之理。更何況
    戊○○交付二百五十萬元與丙○○，均是與丙○○個人約定
    ，交付對象也都是丙○○，開標前及得標後均未與甲○○或
    口湖鄉公所人員接觸，只以丙○○做為付款跟協商的窗口，
    相信丙○○收到工程回扣後會轉交給口湖鄉公所人員，丙○○如何與口湖鄉公所協調配合，丙○○與甲○○如何分配該
    二百五十萬元或丙○○是否交付該二百五十萬元予甲○○等
    情，完全不知，則戊○○所指認交付二百五十萬元回扣予甲○○，是其個人相信丙○○說詞所為之臆測，自不足為憑，
    亦不足以證明甲○○同意丙○○收取回扣證據。此外，本案
    復無其他積極證據足認佐證同案被告丙○○自白之正確性，
    自不足以僅憑同案被告丙○○一人有瑕疵之自白，即逕行認
    定被告甲○○有收受回扣之情事，否則易致誣陷，已如前述
    ，上訴意旨仍執陳詞，且無積極證據足資認定被告甲○○有
    公訴人所指之犯行。是檢察官上開理由，尚非可採。(二)被告
    甲○○收取回扣部分既然不能證明，公訴人認被告甲○○與
    丙○○應成立共同收取回扣罪，自亦不能成立。至於丙○○
    向戊○○收取金錢，是否成立詐欺或其他罪名，因事實非同
    一，應由檢察官另行偵查。(三)政府採購法第八十七條第五項
    係於九十一年二月六日增訂公布，其增訂意旨，乃為發揮政
    府採購法興利除弊功能，改善採購作業合理性，提升採購效
    能，且在防弊方面，增列「禁止假性競爭（例如陪標）」之
    規定。但現代分工精密之商業經濟活動，每多垂直或水平整
    合之各廠商共同經營同一或類似之營業內容，以求更具效率
    之運作並創造各企業廠商間之最大利潤，故於同一投標採購
    案，為求廠商間均能獲取商業利益，如廠商間以合作方式而
    由其一廠商之名義參與投標以獲得得標機會，自難謂不具有
    正當之事由，而與單純借牌陪標之行為尚屬有間。被告丁○○與乙○○經營之恆昇公司確有投標之真意，並無單純借用
    或容許他人借用之虛偽投標以圖影響採購結果或獲取不法利
    益之行為，已如前述，是本案尚難僅以被告丁○○使用恆星
    公司名義參與投標等情，即遽認被告丁○○、乙○○有何影
    響採購結果或獲取不當利益之不法意圖，或有何違反政府採
    購法第第八十七條第五項之犯行。上訴意旨，仍執前詞，並
    未提出具體證據以證明被告等人犯罪，其據以指摘原判決不
    當，為無理由，自應予駁回。
八、據上論斷，應依刑事訴訟法第三百六十八條，判決如主文。
本案經檢察官謝錫和到庭執行職務。
中    華    民    國    98    年    11    月    18    日
                  刑事第二庭    審判長法  官  葉居正
                                      法  官  洪碧雀
                                      法  官  陳春長
以上正本證明與原本無異。
檢察官對於甲○○、丙○○違反貪污治罪條例部分，如不服本判
決應於收受本判決後十日內向本院提出上訴書，其未敘述上訴理
由者並得於提起上訴後十日內向本院補提理由書。
丁○○、乙○○違反政府採購法部分不得上訴。
                                      書記官  尤乃玉
中    華    民    國    98    年    11    月    18    日


司法院資訊處製作；財團法人民間司法改革基金會備份。
